【裁判字號】    99,消債抗,11
【裁判日期】    991101
【裁判案由】    聲請更生程序
【裁判全文】
臺灣澎湖地方法院民事裁定            99年度消債抗字第11號
抗  告  人  萬泰商業銀行股份有限公司
即  債權人
法定代理人  丙○○
代  理  人  乙○○
相  對  人  甲○○
即  債務人
上列抗告人因聲請更生程序事件，對於中華民國99年2月26日本
院97年度執消債更字第11號裁定提起抗告，本院裁定如下：
    主    文
抗告駁回。
抗告程序費用新臺幣壹仟元由抗告人負擔。
    理    由
一、本件抗告意旨略以：原審認定相對人每月收入新台幣（下同
    ）7萬2,267元，而相對人卻僅提出平均每月清償2萬3千元之
    更生方案，剩餘之4萬9,267元則全部作為一家4口生活支出
    及父母親之1萬元扶養費用，然抗告人認為家庭中各項日常
    費用支出本應由夫妻共同負擔，且相對人配偶應具有相當之
    謀生能力無疑，理應積極謀職賺取薪津，與相對人共同分擔
    家庭經濟，相對人既未提出配偶之非自願性失業證明，非可
    謂其因無工作收入，即可免除分擔家庭費用支出之義務，且
    相對人既有心想藉更生程序償還債務，實不應再過度主張超
    出本身能力以外之支出，而將該支出無端轉嫁予各債權人，
    若此，對債權人實相當不公平。又相對人對其子女及父母之
    扶養費用支出，應分別參酌相對人之資力及受扶養者實際需
    要而負擔，因相對人二子女已分別為大學及高中之學齡，而
    更生程序長達8年之久，其子女將陸續成年，而子女一旦成
    年後即不符合受扶養之要件，故相對人主張之子女扶養費用
    應僅支付至子女成年之日止，而逾該時日之扶養費即非屬必
    要而應予刪減；至相對人另主張父母每人每月各5千元扶養
    費用支出部分，是否已扣除政府發給之敬老津貼及依法應共
    同分擔扶養義務之人數？因此等疑慮均未見原審詳查或明示
    於原裁定中，原審是否有嚴格審查相對人主張之必要支出是
    否真為合理且必要？著實令人存疑，然原審卻完全忽視此等
    問題，任由相對人隨意主張，並讓顯有高收入者，輕易藉消
    費者債務清理條例圖謀債務之減免，顯見此更生認可裁定僅
    片面維護相對人權益，未見平衡雙方當事人間之權利義務，
    實難謂公允、亦難令抗告人信服，為此提起抗告，請求廢棄
    原裁定等語。
二、按消費者債務清理條例之制定，乃為使負債務之消費者得依
    本條例所定程序清理其債務，以調整其與債權人及其他利害
    關係人之權利義務關係，保障債權人之公平受償，謀求消費
    者經濟生活之更生及社會經濟之健全發展，此乃消費者債務
    清理條例第1條所明定。是以，除有消費者債務清理條例第
    63條第1項、第64條第2項所定之情形外，法院得斟酌裁量認
    可更生方案。
三、經查：
  (一)本件相對人聲請更生，前經本院以97年度消債更字第14號民
    事裁定開始更生程序在案，業經本院依職權調卷核對無訛。
    查相對人現任職於馬公市立托兒所，此有馬公市立托兒所員
    工薪俸清單在卷可稽，則相對人確有固定薪資所得足堪認定
    。且依該薪俸清單，其每月薪水為7萬2,267元，扣除公保
    949元、健保2,736元及退撫基金3,185元後則為6萬5,397元
    ，足見其每月所得應以6萬5,397元為適當。至於年終獎金等
    其餘收入並非每月平均發放，倘將之納入年度所得以計算其
    月平均收入，則於發放年終獎金前，相對人每月並無足夠之
    資力先行墊付多餘之應償還金額。又將相對人必要支出以外
    之所得收入全數納入清償債務之範圍，易使相對人因細故而
    無法依約履行，非但有違更生程序設立意旨，亦有害相對人
    及抗告人雙方之利益，足見相對人每月所得應以65,397元為
    適當，合先敘明。
  (二)按民法第1084條，乃規定父母對於未成年子女之保護及教養
    義務，此與同法第1114條第1 款所定，直系血親相互間之扶
    養義務者不同，後者為凡不能維持生活而無謀生能力時，皆
    有受扶養之權利，並不以未成年為限。又所謂謀生能力並不
    專指無工作能力者而言，雖有工作能力而不能期待其工作，
    或因社會經濟情形失業，雖已盡相當之能事，仍不能覓得職
    業者，亦非無受扶養之權利，故成年之在學學生，未必即喪
    失其受扶養之權利，最高法院56年台上字第795 號判例可資
    參照。查相對人之長女為81年8月生，長男為83年4月生，現
    分別年滿18歲、16歲，並分別將於更生方案清償期間之101
    年8月、103年4月間年滿20歲而為成年人，有卷附戶口名簿
    在卷可稽（見97年度消債更字第14號卷），然衡諸現今社會
    教育普及，一般在學學子於高中職畢業後，繼續於大專院校
    求學者為多數，而於大專院校在學期間，若已屆成年固非無
    工作能力，惟因適值求學養成階段，為利渠等順利完成學業
    ，尚有由相對人扶養之必要，應無疑問。又因相對人配偶蔡
    惠蘭於96年收入僅約2萬元（244,388元÷12＝20,366元），
    扣除其個人所需生活費用，及勞健保等相關費用，所剩不多
    ，且觀諸蔡惠蘭92～95年收入，曾有年收入低於20萬元、甚
    至10萬元之情形，有卷附蔡惠蘭財政部南區國稅局綜合所得
    稅各類所得資料清單在卷足憑（見97年度消債更字第14號卷
    ），另因子女就讀高中職或大專院校，所須花費甚多。是以
    ，本院認相對人每月應負擔1萬5千元之子女扶養費用為適當
    ，其餘則由配偶蔡惠蘭負擔。
  (三)次查，相對人曾自陳其支出之父母扶養費用共1萬元乃經扶
    養義務人經協商後之分擔金額，有相對人所提之消費者債務
    清理（更生）聲請補件狀為證。因上開金額並未超過澎湖縣
    每人最低生活費9,829元之標準，且相對人父親翁再來、母
    親翁陳玉蘭已高齡80歲，其身體機能及健康狀況將隨年齡增
    加而劣化，需較高之照護成本及醫療費用支出，應為一般社
    會通念。另父親翁再來除尚有債務待清償外，其與相對人母
    親2人於98年之收入分別僅1萬1,404元、6,194元，亦有財政
    部臺灣省南區國稅局綜合所得稅各類所得資料清單、本院執
    行命令及支付命令在卷可稽。是以，即縱相對人父母每月確
    領有老農年金6千元，在支應相對人父母之醫療、債務等相
    關費用後應已無剩餘，則本件相對人主張每月應負擔父母扶
    養費用1萬元，尚屬合理。
  (四)又按更生方案之最終清償期，自認可更生方案裁定確定之翌
    日起不得逾6年，消費者債務清理條例第53條第2項第3款有
    明文規定，雖同款但書規定「但有特別情事者，得延長為8
    年。」，惟此款但書延長清償期限為8年之立法目的乃在顧
    及債務人之清償能力，避免更生方案訂定之最終清償期過短
    ，致債務人每期應給付之金額過高而無力履行，始規定有延
    長之必要（參見立法理由），故該款但書之規定，係將原為
    6年之清償期，由債務人自其所提更生方案平攤為8年給付，
    以提高債務人就更生方案之履行能力，是依上開規定清償期
    原則以6年為限，有特別情事時始延長為8年。本院審酌相對
    人每月所得為6萬5,397元，扣除相對人個人生活必要費用
    9,829元、子女扶養費用1萬5千元及父母扶養費用1萬元，每
    月可償還金額為30,568元，則債務人應償還之金額為220 萬
    0,896元（30,568×12×6＝2,200,896元），清償比例為
    70.77%，而原裁定認可之更生方案為每3月為一期，共32期
    ，每期清償6萬9千元，清償金額為220萬8千元，清償比例則
    為71%，顯高於前開相對人原應6年償還之金額。是本院審酌
    相對人所提出之更生方案，相對人已盡其最大之努力及誠信
    ，則可認該清償方案之清償條件核屬公允、適當、可行，且
    無同條例第64條第2項及第63條第1項所定不應認可之消極事
    由存在。從而，原審予以認可該更生方案，於法並無不合。
    綜上所述，抗告人指摘原裁定不當，求予廢棄，無理由，應
    予駁回。
四、據上論結，本件抗告為無理由，依消費者債務清理條例第11
    條第2項、第15條，民事訴訟法第495條之1第1項、第449 條
    第1項、第95條、第78條，裁定如主文。
中    華    民    國    99    年    11    月     1    日
                  民事庭  審判長法  官  管安露
                                法  官  陳順輝
                                法  官  李宛玲
以上正本係照原本作成。
本裁定不得抗告。
中    華    民    國    99    年    11    月     1    日
                                書記官  劉竹苞

司法院資訊處製作；財團法人民間司法改革基金會備份。
